最高法院刑事判決　　　　　　一○○年度台上字第四六一六號
上　訴　人　賴光輝
選任辯護人　吳文升律師
上列上訴人因強盜等罪案件，不服台灣高等法院中華民國一００
年六月八日第二審判決（一００年度上訴字第一二二四號，起訴
案號：台灣台北地方法院檢察署九十九年度偵字第一七０三一、
一七四０八號），提起上訴，本院判決如下：
    主  文
上訴駁回。
    理  由
按刑事訴訟法第三百七十七條規定：上訴於第三審法院，非以判
決違背法令為理由不得為之；是提起第三審上訴，應以原判決違
背法令為理由，係屬法定要件；如果上訴理由書狀並未依據卷內
訴訟資料具體指摘原判決不適用何種法則或如何適用不當，或所
指摘原判決違法情事顯與法律規定得為第三審上訴理由之違法情
形不相適合時，均應認其上訴為違背法律上之程式，予以駁回。
本件原判決撤銷第一審關於強盜罪部分之科刑判決，改判仍論處
上訴人賴光輝攜帶兇器強盜罪刑四罪（分別處有期徒刑七年四月
、七年二月、七年六月、七年二月，應執行有期徒刑十四年六月
。以上並均宣告應於刑之執行前，令入勞動場所，強制工作三年
，及分別為相關從刑之宣告）。上訴人之上訴意旨略稱：（一）
上訴人於警詢、偵審中均自白犯罪，至多僅爭執搶奪被害人王桂
英部分之構成要件。原判決於理由欄稱上訴人犯後於偵查及第一
審準備程序時，均否認犯行云云，顯與卷內資料不符，且與原判
決所載上訴人已「全部自白」，前後不一，原判決復未載明何以
不採認上訴人於警詢、偵審中均已自白之理由，有判決不載理由
或所載理由矛盾之違背法令。（二）上訴人已坦承犯行，符合自
白之要件，惟原審就此未予斟酌，亦未審酌上訴人犯罪後態度，
反於量刑時諭知較其他否認犯行之案件更重之刑期，有違比例原
則與平等原則。其量刑裁量權之行使，不符合罪刑相當原則，使
罰當其罪，未契合人民法律感情。（三）刑法強制工作之保安處
分，其目的應係補充或代替刑罰，故法院對同一被告同時諭知刑
罰及保安處分時，應考量保安處分具有補充或代替刑罰之性質，
而於量刑時，一併考量刑罰與保安處分之期間，以為適當之量刑
，避免量刑失之過重。原判決於諭知本件應執行刑為十四年六月
，已較一般案件為重，又諭知強制工作三年，兩者相加共計十七
年六月，對坦承犯行之上訴人實有過重之嫌等語。
惟查：原判決依憑調查證據之結果並綜合卷內證據資料，認定上
訴人有其事實欄所載之攜帶兇器強盜之犯行，已於理由內詳敘其
調查證據之結果及取捨證據認定之理由。並就上訴人就原判決事
實欄二、（一）部分之犯行，辯稱：僅搶奪被害人王桂英之財物
，未亮出折疊刀云云，認與事實不符，予以指駁。從形式上觀察
，原判決並無足生影響判決結果之違背法令情形。依卷內資料，
上訴人於民國九十九年七月十五日及八月十七日檢察官訊問時，
及第一審九十九年十月七日、十月十九日準備程序中，否認有原
判決所認定之犯罪事實（九十九年度偵字第一七０三一號卷第六
十八、六十九、八十八、八十九頁，第一審卷第八十三、九十三
頁），從而原判決審酌其犯罪之一切情狀，於理由載稱上訴人犯
後於偵訊及第一審準備程序時，均否認犯行等旨，並無與卷內資
料不符，亦無判決理由矛盾或不備理由之違法情形。上訴意旨(一)
執此指摘，自非合法之第三審上訴理由。量刑之輕重及定應執行
刑，係屬事實審法院得依職權自由裁量之事項。苟法院於量刑時
，已斟酌刑法第五十七條各款所列情狀，而未逾越法定範圍，又
未濫用其職權，即不得遽指為違法。而數罪併罰之定應執行之刑
，係出於刑罰經濟與責罰相當之考量，乃對犯罪行為人本身及所
犯各罪之總檢視，除應考量行為人所犯數罪反應出之人格特性，
並應權衡審酌行為人之責任與整體刑法目的及相關刑事政策，在
量刑權之法律拘束性原則下，依刑法第五十一條第五款之規定，
採限制加重原則，以宣告各刑中之最長期為下限，各刑合併之刑
期為上限，但最長不得逾三十年，資為量刑自由裁量權之界限。
個案之裁量判斷，除非有全然喪失權衡意義或其裁量行使顯然有
違比例、平等諸原則之裁量權濫用之情形，否則縱屬犯罪類型雷
同，仍不得將不同案件裁量之行使比附援引為本案之量刑輕重比
較，以視為判斷法官本於依法獨立審判之授權所為之量情裁奪有
否裁量濫用之情事。原判決以上訴人之責任為基礎，已於理由內
說明其審酌刑法第五十七條各款所列情形及其他一切情狀，就上
訴人所犯四罪，分別量處有期徒刑七年四月、七年二月、七年六
月、七年二月，並定應執行刑有期徒刑十四年六月等科刑輕重之
事由。經核其量刑及定應執行刑之裁量權之行使，均未逾越法定
範圍，亦無濫用裁量之權限，自不能指為違法。上訴意旨(二)援引
不同之其他案件，就原審量刑及定應執行刑裁量權之適法行使，
任意指摘，自非第三審上訴之適法理由。另按保安處分係針對受
處分人將來之危險性所為之處置，以達教化、治療之目的，為刑
罰之補充制度。我國現行刑法採刑罰與保安處分雙軌制，係在維
持行為責任之刑罰原則下，為協助行為人再社會化之功能，以及
改善行為人潛在之危險性格，期能達成根治犯罪原因、預防犯罪
之特別目的。是保安處分中之強制工作，旨在對嚴重職業性或習
慣性犯罪及欠缺正確工作觀念或無正常工作因而犯罪者，強制其
從事勞動，學習一技之長及正確之謀生觀念，使其日後重返社會
，能適應社會生活。又刑法第九十條第一項規定：有犯罪之習慣
或因遊蕩或懶惰成習而犯罪者，得於刑之執行完畢或赦免後，令
入勞動場所，強制工作。即係本於保安處分應受比例原則之規範
，使保安處分之宣告，與行為人所為行為之嚴重性、行為人所表
現之危險性及對於行為人未來行為之期待性相當之意旨而制定，
而由法院審酌其行為之常習性、嚴重性、危險性及對未來行為之
期待性，依比例原則決定應否令入勞動處所強制工作，以達預防
之目的。原判決已於理由欄說明：上訴人於九十九年五月十六日
至同年六月二十四日之短短不到二個月的時間，先後犯下如原判
決事實欄所載之四件攜帶兇器強盜案件，又於同年五月二十日，
以類似手法，鎖定年邁之被害人，以侵入住宅，並徒手毆打被害
人至使不能抗拒之方式而強取財物，而犯強盜罪，經台灣板橋地
方法院判處罪刑，其犯案頻密，顯具有常習性，參以其有多次犯
罪科刑執行紀錄，前曾兩度獲假釋出監，然均於假釋期間未久即
再犯案，遭撤銷假釋，且參酌上訴人犯案之手段係隨機挑選落單
之年邁女性，顯然不顧被害人身體之安全，其犯罪具嚴重性及高
度危險性，危害社會治安甚鉅，亦徵其個人嚴重欠缺尊重他人財
產權益及正確謀生等觀念，有犯罪之習慣，非施以強制工作，殊
難收矯正其惡習之效，乃依刑法第九十條第一項規定，對其所犯
上開各罪，宣告於刑之執行前，令入勞動場所，強制工作三年等
旨，經核與比例原則、平等原則無違。上訴意旨(三)置原判決之明
白論斷於不顧，就原審宣告強制工作裁量權之適法行使，再為爭
執，亦難謂已符合首揭法定第三審之上訴要件。綜上，應認上訴
人就攜帶兇器強盜部分之上訴違背法律上之程式，予以駁回。又
按裁判上一罪案件之重罪部分得提起第三審上訴，其輕罪部分雖
不得上訴，依審判不可分原則，第三審法院亦應併予審判，但以
重罪部分之上訴合法為前提，如該上訴為不合法，第三審法院既
應從程序上予以駁回，而無從為實體上判決，對於輕罪部分自無
從適用審判不可分原則，併為實體上審判。本件上訴人所犯具有
想像競合犯關係之刑法第三百零六條第一項無故侵入住宅罪部分
，屬刑事訴訟法第三百七十六條第一款所定不得上訴第三審法院
之案件。而得上訴第三審之攜帶兇器強盜罪之重罪部分之上訴既
不合法，應從程序上予以駁回，關於無故侵入住宅罪部分，自無
從併為實體上之審判，應一併駁回。
據上論結，應依刑事訴訟法第三百九十五條前段，判決如主文。
中    華    民    國  一○○  年    八    月   十八   日
                      最高法院刑事第四庭
                          審判長法官  林  永  茂  
                                法官  蘇  振  堂  
                                法官  林  立  華  
                                法官  蔡  國  在  
                                法官  陳  春  秋  
本件正本證明與原本無異
                                      書  記  官  
中    華    民    國  一○○  年    八    月  二十三  日
                                                       s